【裁判字號】    98,交上訴,35
【裁判日期】    980810
【裁判案由】    公共危險
【裁判全文】
臺灣高等法院高雄分院刑事判決        98年度交上訴字第35號
    上  訴  人  臺灣高雄地方法院檢察署檢察官
    上  訴  人
    即  被  告  乙○○
上列上訴人因被告公共危險案件，不服臺灣高雄地方法院97年度
交訴字第79號中華民國98年5 月5 日第一審判決（起訴案號：臺
灣高雄地方法院檢察署97年度偵字第4022號），提起上訴，本院
判決如下：
    主  文
原判決關於被訴過失致重傷部分撤銷，發回臺灣高雄地方法院。
其餘上訴駁回（肇事致人傷害逃逸罪部分）。
    事  實
一、乙○○於民國96年11月26日21時25分許，駕駛車牌號碼5180
    -JQ 號自用小客車，沿高雄市○○區○○路由南往北方向行
    駛，行經正義路與文昌路口時，適有丙○○於飲酒後，行走
    在上開路口，乙○○見狀閃避不及，其所駕駛之上開車輛左
    前側因而撞擊丙○○，致丙○○受有腦內出血、頭部外傷、
    右側股、脛骨骨折、左膝韌帶斷裂、臉部、右腿多處擦傷之
    傷害，復因腦部外傷，四肢嚴重癱瘓無力，而呈植物人狀態
    之重大難治傷害（該部分發回審理）。詎乙○○於前述駕車
    肇事後，明知汽車駕駛人駕駛汽車肇事致人受傷，應即採取
    救護或其他必要之措施，惟僅暫時在上開路口指揮交通，而
    未停留協助丙○○送醫救治並等待警方到場處理，亦未留下
    姓名、年籍與聯絡方式，即棄車於該處而逃離現場，嗣經警
    方循線始查悉上情。
二、案經高雄市政府警察局苓雅分局報告臺灣高雄地方法院檢察
    署檢察官偵查起訴。
    理  由
甲、程序方面：
一、道路交通事故調查表，係交通警察機關對於交通事故之現場
    ，於勘查、蒐證、詢問關係人後所作之報告，係被告以外之
    人於審判外之書面陳述，屬傳聞證據。又道路交通事故調查
    表共計三部分：報告表(一)、報告表(二)以及道路交通事故現場
    圖。其所記載者，包括發生時間、地點、死傷人數、速限、
    號誌時相，繪製現場圖、並載明肇事經過摘要等交通事故現
    場各種情狀之紀錄，此等報告書，警員有據實紀載之義務，
    性質上可信性極，且至審判期日，現場已歷相當時日，已無
    重建之可能，實有尊重現場報告及現場圖之必要性。準此，
    應認為其法律性質屬於刑事訴訟法第159 條之4 第1 款「公
    務員職務上製作之紀錄文書」，而有證據能力。
二、丙○○之高雄市立小港醫院診斷證明書、病歷資料、國軍高
    雄總醫院97年11月11日醫雄企管字第0970005380號函，此種
    文書，係被告以外之人於審判外之書面陳述，依刑事訴訟法
    第159條第1項，屬傳聞證據。惟該診斷證明書或病歷表係醫
    生在例行性之診療過中，對病患為醫療行為，醫生係從事業
    務之人，於醫療業務上或通常醫療業務過程所製作之文書，
    應屬刑事訴訟法第159條之4第2款之文書，得為證據。
三、按被告以外之人於審判外之陳述，雖不符刑事訴訟法第159
    條之1 至第159 條之4 之規定，而經當事人於審判程序同意
    作為證據，法院審酌該言詞陳述或書面陳述作成時之情況，
    認為適當，亦得為證據，當事人、代理人或辯護人於法院調
    查證據時，知有第159 條第1 項不得為證據之情形，而未於
    言詞辯論終結前聲明異議者，視為有前項之同意，刑事訴訟
    法第159 條之5 定有明文。本件證人胡清煌、李雲吉於警詢
    中之陳述、門號0000000000號及0000000000號之通聯調閱查
    詢單、高雄市政府警察局指揮中心受理110 報案紀錄單，雖
    屬被告以外之人於審判外之言詞或書面陳述，然當事人於準
    備程序中對於上開證據方法之證據能力均表示不爭執，本院
    審酌前開審判外之言詞或書面陳述於作成時之情況，並無違
    法不當或證明力明顯過低之瑕疵，應得作為證據。
四、次按現行刑事訴訟法關於「鑑定」之規定，除選任自然人充
    當鑑定人外，另設有囑託機關鑑定制度。而依同法第198 條
    、第208 條之規定，由法院、審判長、受命法官或檢察官視
    具體個案之需要而選任、囑託鑑定人或鑑定機關、團體，並
    依第206 條之規定，提出言詞或書面報告者，即符合同法第
    159 條第1 項所定得作為證據之「法律有規定」之情形。卷
    附之高雄市立小港醫院97年2 月21日出具之精神鑑定報告書
    係原審法院囑託鑑定，揆諸前揭說明，應有證據能力。
乙、實體方面：
壹、肇事致人傷害逃逸罪部分：
一、訊據上訴人即被告乙○○固坦承有於前揭時地，駕駛車牌號
    碼5180-JQ 號自用小客車，與行走在上開路口之丙○○發生
    碰撞，致丙○○受有腦內出血、頭部外傷、右側股、脛骨骨
    折、左膝韌帶斷裂、臉部、右腿多處擦傷之傷害，復因腦部
    外傷，四肢嚴重癱瘓無力，而呈植物人狀態之重大難治傷害
    ，且其於車禍肇事後，並未等待警方到場處理即自行離開等
    事實不諱，然矢口否認有何肇事逃逸犯行，辯稱：我有請陳
    春桂打電話報警，她有無報警我不知道，我站在路中間指揮
    交通並看顧被害人，等到救護車來才離開到超商躲雨，後來
    沒有看到警察來，我就回家等語。
二、經查：
  (一)被告乙○○於96年11月26日21時25分許，駕駛車牌號碼5180
    -JQ 號自用小客車，沿高雄市○○區○○路由南往北方向行
    駛，行經正義路與文昌路口時，適有被害人丙○○於飲酒後
    ，行走在上開路口，被告見狀閃避不及，其所駕駛之上開車
    輛左前側因而與被害人發生碰撞，致被害人受有腦內出血、
    頭部外傷、右側股、脛骨骨折、左膝韌帶斷裂、臉部、右腿
    多處擦傷之傷害，復因腦部外傷，四肢嚴重癱瘓無力，而呈
    植物人狀態之重大難治傷害之事實，業據證人胡清煌於警詢
    中證述屬實（見偵查卷(二)第4 頁正、反面），且為被告所自
    承，並有道路交通事故現場圖、道路交通事故調查報告表(一)
    、(二)、國軍高雄總醫院97年11月11日醫雄企管字第09700053
    80號函、丙○○之高雄市立小港醫院診斷證明書、病歷資料
    及精神鑑定報告在卷可憑（見偵查卷(一)第12頁，偵查卷(二)第
    34頁至第39頁，原審卷(一)第35頁，原審卷(二)第21頁至第33頁
    ），被告前揭駕駛車輛肇事致丙○○受有傷害之事實，足堪
    認定。
  (二)本件被告於上開駕駛車輛肇事致人傷害後，有無逃逸之情，
    為本院應予審究。被告雖以前揭情詞置辯，惟按刑法第185
    條之4 之駕駛動力交通工具肇事致人死傷而逃逸罪之立法目
    的，乃為維護交通，增進行車安全，促使當事人於事故發生
    時，能對被害人即時救護，減少死傷，以保護他人權益並維
    護社會秩序。且其立法精神在於交通事故一旦發生，而有發
    生人員傷亡之情況下，不論是撞人或被撞，或是因其他事故
    而造成死傷，只要是在駕駛動力交通工具過程內所發生者，
    參與這整個事故過程的當事人皆應協助防止死傷之擴大，蓋
    如駕駛人於事故發生後，隨即駕車逃離現場，不僅使肇事責
    任認定困難，更可能使受傷之人喪失生命或求償無門（最高
    法院96年度臺上字第6831號判決意旨參照）。
  (三)依被告及肇事當日其車上乘客陳春桂分別持有之行動電話門
    號0000000000號及0000000000號之通聯調閱查詢單所示（見
    偵查卷(二)第7 頁至第24頁），當日本件車禍發生後，上開門
    號均無撥打110 或119 之通聯紀錄，又依高雄市政府警察局
    指揮中心受理110 報案紀錄單所載（見偵查卷(二)第25頁），
    其上報案人電話亦非上開2 門號，且據該報案人即證人胡清
    煌於警詢中證稱：是我自己報案，未受到肇事駕駛所託等語
    （見偵查卷(二)第4 頁），何況證人陳春桂亦未曾提及被告有
    託其報案等情（見偵查卷(一)第4 頁正、反面），足見本件車
    禍發生後，被告或其乘客陳春桂均未撥打或委託他人撥打電
    話報案。雖證人即肇事現場附近店家甲○○於原審98年4 月
    21日審理中結證稱：當時我看到1 個女的在那裡打電話等語
    （見原審卷(二)第87頁），然依前述客觀之通聯及報案紀錄顯
    示，被告及陳春桂所持之門號均無報案紀錄，自難僅憑上開
    證人所述，遽認陳春桂當時確有受被告所託撥打電話報案之
    情。是被告所辯：我有請陳春桂報警，她有無報警，我不知
    道等語，洵無足採。
  (四)又據證人甲○○於原審98年4 月21日審理中結證稱：當時有
    看到有人在那邊指揮交通，那個男的頭髮有染色，我沒有注
    意指揮到什麼時候，雨愈下愈大，女的跑來其店裡躲雨，男
    的走到我店家旁邊屈臣氏那邊去，他們有在那邊等救護車，
    不記得那時候救護車來了沒，之後警察來的時候沒有看到被
    告，跑過來問駕駛去哪裡了等語（見原審卷(二)第87頁），可
    知被告雖曾在肇事現場指揮交通，惟之後即離開現場走往商
    店屈臣氏方向。而據證人即當日施行救護之人員李雲吉於警
    詢中證稱：我到場時只看到傷患倒在地上，我印象中沒有看
    到金髮、身材壯碩、戴眼鏡之人（即被告）在傷患身邊救護
    及指揮交通等語（見偵查卷(二)第6 頁），惟依被告於偵查中
    供陳：我當時站在被害人旁邊，直到救護車來，我當時是金
    髮等語（見偵查卷(二)第32頁），衡情，若救護人員抵達現場
    時，被告確實係站在被害人身旁，以被告當時是金髮之特徵
    ，救護人員李雲吉應不致對被告毫無印象，足見救護人員到
    達時，被告並無在被害人身邊救護或指揮交通之情形，應如
    前揭證人甲○○所述已走往商店屈臣氏方向，是被告辯稱伊
    站在路中間指揮交通並看顧被害人，等到救護車來才離開到
    超商躲雨等語，亦不足採。證人甲○○雖於本院98年7 月27
    日審理時結證稱：「被害人被我撞到之後，因為風雨很大，
    而被害人倒在路中間，被告有下車在路中間指揮交通。」、
    「（你是否有看到救護車來了之後，把被害人送到醫院之後
    ，我等不到警察，才離開現場？）是的。」、「救護車先到
    ，警察隔了很久才來，還問我人到那裡去了。」、「（我不
    知道被告何時離開，但是我有看到他和另一個女的一人走一
    邊在躲雨。」、「（既然不知道被告何時離開現場，那麼怎
    麼會知道救護車來的時候，被告有在場？）因為我的店是在
    路沖，所以正好在我的視線正中央，而且警察來的時候來有
    跟我借雨傘，所以我知道。」等語（見本院卷第60頁、第61
    頁），但證人甲○○於原審卻證稱：我沒有注意到他指揮到
    什麼時候，雨愈下愈大，女的跑來其店裡躲雨，男的走到我
    店家旁邊屈臣氏那邊去，他們有在那邊等救護車，不記得那
    時候救護車來了沒，之後警察來的時候沒有看到被告，跑過
    來問駕駛去哪裡了等語（見原審卷(二)第87頁），可見證人甲○○先後所證有些許不一致之處，據此，縱依前揭證人甲○○所述被告曾在現場指揮交通，或曾走往附近商家等待救護
    車，然衡以道路交通事故調查報告表(一)所載當時夜間暴雨（
    見原審卷(二)第22頁），及丙○○因被撞擊倒地受有前開傷害
    而傷勢嚴重等情，被告竟在尚未協助並確認傷者已得救護之
    情形下，於救護人員抵達前，即先行離去肇事現場，將可能
    使丙○○所受之損傷有再度擴大之危險，其未對傷者盡相當
    救護之責，至為明顯，難認已達上開條文欲使肇事駕駛人即
    時救護以減少死傷之立法目的，客觀上自該當肇事逃逸之行
    為。
  (五)參以被告於警詢中自陳：伊在便利商店躲雨，看到警察來時
    ，因心生害怕，所以不敢出面承認是伊肇事等語（見偵查卷
    (一)第2 頁），復於原審準備程序及審理中自陳：伊沒有等到
    警察來，因為沒有這種經驗，撞到會害怕等語（見原審卷(二)
    第91頁），足見被告所辯：後來沒有看到警察來，伊就回家
    等語，並不足採。從而，被告因衡及日後可能加諸自身之責
    任，在明知丙○○傷勢嚴重之情形下，非但未在丙○○身旁
    等待救護人員抵達，亦未留其姓名、年籍與聯絡方式，即先
    行離去現場，其主觀上確有肇事逃逸之犯意，亦堪認定。
  (六)綜上所述，足見被告所辯，顯係卸責之詞，不足採信。該部
    分事證明確，被告肇事致人傷害逃逸犯行，堪以認定。
三、核被告乙○○所為，係犯刑法第185 條之4 之肇事致人傷害
    逃逸罪。
四、原判決就被告所犯肇事致人傷害逃逸罪部分，以被告罪證明
    確，因予適用刑法第185 條之4 之規定，並審酌被告於肇事
    後明知丙○○傷勢嚴重，竟未待救護人員到場即先行離去，
    使丙○○所受之損傷有再度擴大之危險，對丙○○之生命身
    體安全，顯未盡完全之照護，實屬可議，且迄今尚未與丙○○家屬達成和解並賠償損害，犯後仍飾詞否認犯行，態度不
    佳等一切情狀，量處有期徒刑7 月。其認事用法核無違誤，
    所處之量刑亦屬允當。被告上訴意旨，仍執前詞，否認犯罪
    ，指摘原判決該部分不當；公訴人上訴意旨，則以量刑過輕
    為由，指摘原判決該部分不當，均無理由，應予駁回。
貳、過失致重傷部分：
一、公訴意旨略以：被告乙○○於96年11月26日21時25分許，駕
    駛車牌號碼5180-JQ 號自用小客車，沿高雄市○○區○○路
    由南往北方向行駛，途經文昌路口時，本應注意汽車行駛時
    ，因雨霧致視線不清時，駕駛人應減速慢行，作隨時停車之
    準備，並注意車前狀況，隨時採取必要之安全措施。而依當
    時雖天色昏暗且下雨，但路況、交通流量正常，無障礙物等
    情形，並無不能注意之情事，竟疏未注意車前狀況及減速慢
    行，不慎撞及步行穿越該路口之丙○○，致丙○○當場倒地
    ，並受有腦內出血，頭部外傷，右側股、脛骨骨折，左膝韌
    帶斷裂及臉部、右腿多處擦傷等傷害，其頭部傷害並使其心
    神喪失已達不能處理自身事物之重大難治傷害，因認被告涉
    犯刑法第284 條第1 項後段之過失致重傷罪嫌云云。
二、原判決略以：(一)按告訴或請求乃論之罪，未經告訴、請求者
    ，應諭知不受理判決，並得不經言詞辯論為之，刑事訴訟法
    第303 條第3 款、第307 條分別定有明文；犯罪之被害人得
    為告訴，被害人之法定代理人或配偶得獨立告訴，刑事訴訟
    法第232 條、第233 條第1 項分別定有明文；告訴乃論之罪
    ，無得為告訴之人或得為告訴之人不能行使告訴權者，該管
    檢察官得依利害關係人之聲請或依職權指定代行告訴人，刑
    事訴訟法第236 條第1 項亦定有明文，是告訴乃論之罪，即
    令被害人無法行使告訴權，倘若仍有其他獨立告訴權人得行
    使告訴權，檢察官即無法依刑事訴訟法第236 條第1 項之規
    定指定代行告訴人，否則其指定乃屬不合法，而該代行告訴
    人亦未能取得告訴權。(二)次按宣告禁治產之裁定，自禁治產
    之法定代理人，或依法律應為監護之人受送達時發生效力，
    民事訴訟法第605 條第1 項定有明文；禁治產人之監護，除
    本節有規定外，準用關於未成年人監護之規定，而監護人為
    受監護人之法定代理人，民法第1113條、第1098條亦定有明
    文。(三)本件就被告乙○○因公共危險案件，經檢察官提起公
    訴，認被告涉犯刑法第284 條第1 項後段之過失致重傷罪嫌
    ，而依同法第287 條前段之規定，須告訴乃論。(四)查檢察官
    提起本件公訴，係以經丙○○之弟陳永良告訴為據，然陳永
    良雖於96年11月27日之警詢中，表示係受丙○○之父親陳文
    宗委託對被告提出告訴，惟丙○○係47年2 月2 日生，係已
    滿20歲之成年人，此有丙○○之個人基本資料查詢在卷可參
    ，其雖於當時雖呈意識不清之狀態，此有丙○○之高雄市立
    小港醫院診斷證明書附卷足憑，然尚未經宣告禁治產，丙○○之父親陳文宗無從依前揭規定取得監護人之法定代理人身
    分，又陳永良亦非依法得為獨立告訴之人，是其於警詢中所
    為之告訴自非合法。另陳永良雖於97年5 月14日之檢察官偵
    訊中，經檢察官以丙○○無法行使告訴權，因而指定陳永良
    為代行告訴人，惟丙○○已於97年3 月28日經本院以97年度
    禁字第7 號裁定宣告為禁治產人，且該裁定理由中說明聲請
    人即丙○○之父親陳文宗依法為其監護人，上開裁定並於97
    年4 月1 日送達等情，此有上開裁定書、送達證書及戶籍謄
    本在卷足憑，依民事訴訟法第605 條第1 項規定，上開宣告
    禁治產之裁定，已於97年4 月1 日送達生效，丙○○之監護
    人陳文宗即為丙○○之法定代理人，則依刑事訴訟法第233
    條第1 項規定，陳文宗為得獨立告訴之人。因此，本件於上
    開檢察官偵查中，既尚有丙○○之法定代理人陳文宗得行使
    告訴權，即非無得為告訴之人，揆諸前揭說明，檢察官於前
    開指定陳永良為代行告訴人並不合法，該指定不生任何效力
    ，是陳永良並未因檢察官之指定而取得告訴人之地位，自無
    以行使本件告訴權。至陳文宗雖於本院98年3 月6 日準備程
    序中，具狀委任陳銘彬為告訴代理人，然此自陳文宗於97年
    4 月1 日取得丙○○之法定代理人身份後，亦逾刑事訴訟法
    第237 條第1 項所定，自知悉犯人時起6 個月之告訴期間。
    綜上所述，本件既未經合法告訴，自應諭知不受理之判決，
    固非無見。
三、經查：
  (一)被害人丙○○於96年11月26日21時25分許，因本件車禍當場
    倒地，受有腦內出血，頭部外傷等傷害，導致不能言語、呈
    現極重度智能障礙狀態，其頭部傷害並使其心神喪失已達不
    能處理自身事物之重大難治傷害，有丙○○之高雄市立小港
    醫院診斷證明書及鑑定報告書各1 份附卷足憑，且迄今仍昏
    迷。
  (二)被害人丙○○之父陳文宗係於97年4 月1 日取得丙○○之監
    護人地位而為法定代理人，並於是日即取得本案獨立告訴權
    ，是刑事訴訟法第237 條第1 項所定6 個月告訴期間，應自
    陳文宗事實上得為告訴之時即97年4 月1 日起算（92年4 月
    23日法0000000000檢察署座談會結論參照）。
  (三)原審於97年8 月27日開庭時，陳文宗委任告訴代理人陳銘彬
    出庭表示提出告訴之意思，同時向法院陳明，被害人丙○○
    業經裁定宣告禁治產，其父親陳文宗為法定代理人，下次將
    補正委任狀等情（見原審卷(一)第21頁），嗣陳銘彬乃於98年
    3 月6 日補正委任狀，原審於陳銘彬補正委任狀前並未裁定
    明令補正期限，而代理程式欠缺之補正，於法院諭知不受理
    判決前，自應溯及陳銘彬為最初代理告訴行為時（即97年8
    月27日），業經合法告訴，並無逾越告訴期間可言。
  (四)告訴代理人陳永良於96年11月27日警詢中提出告訴時已表示
    ，其係受被害人丙○○之父「陳文宗」所委任等語（見偵查
    卷(一)第6 頁背面），縱當時丙○○為成年人且尚未申請禁治
    產，陳文宗尚非丙○○之法定代理人，其提出告訴當時並無
    告訴權，惟嗣後丙○○已於97年3 月28日由法院裁定宣告為
    禁治產人，且該裁定理由中說明聲請人即丙○○之父親陳文
    宗依法為其監護人，上開裁定並於97年4 月1 日送達生效，
    是陳文宗於97年4 月1 日已依法為丙○○之法定代理人，故
    其嗣後取得告訴權而使其之前之告訴生補正之效果（司法院
    84年12月15日（83）廳刑一字第21149 號研究意見參照）。
    本件告訴，依刑事訴訟法第232 條、第237 條第1 項之規定
    ，程序上並無不合。是縱原審認檢察官於97年5 月14日偵訊
    中指定告訴人係不合法，惟仍不影響陳永良係陳文宗告訴代
    理人之地位，是本案陳永良於97年5 月14日開庭時，依法代
    理「陳文宗」向偵查機關表示提出告訴之意思，此部分僅需
    補提委任書狀即可補正。退步言之，陳文宗於97年4 月1 日
    取得丙○○之法定代理人身份後，復委任陳銘彬為告訴代理
    人，由陳銘彬於97年8 月27日原審出庭表示提出告訴請求賠
    償，嗣後補呈委任狀，足認本案之告訴尚難謂違法。依前開
    說明，陳文宗於96年11月27日委託陳文良提出告訴時，雖無
    告訴權，然於97年4 月1 日取得告訴權，其先前之告訴因而
    合法，發生補正之效果，陳文宗既早已提出告訴，且事後已
    補提委任狀，若欲其重為告訴，徒增煩瑣而已，故其告訴已
    合法補正。
四、原判決就被告乙○○被訴過失致重傷部分，未為詳究，遽認
    該部分未經合法告訴，逕為公訴不受理之諭知，尚有未恰。
    公訴人上訴意旨，執此指摘原判決該部分不當，為有理由，
    自應由本院將原判決關於該部分予以撤銷，並發回原審法院
    另為妥適處理。
據上論斷，應依刑事訴訟法第369 條第1 項、第368 條，判決如
主文。
本案經檢察官陳建年到庭執行職務。
中    華    民    國    98    年    8     月    10    日
                  刑事第二庭    審判長法  官  林正雄
                                      法  官  陳啟造
                                      法  官  黃壽燕
以上正本證明與原本無異。
過失致重傷害部分不得上訴，其餘部份如不服本判決應於收受本
判決後10日內向本院提出上訴書狀，其未敘述上訴理由者，並得
於提起上訴後10日內向本院補提理由書狀（均須按他造當事人之
人數附繕本）「切勿逕送上級法院」。
中    華    民    國    98    年    8     月    10    日
                                      書記官  梁雅華
附錄本判決論罪科刑法條：
刑法第185 條之4 ：
  駕駛動力交通工具肇事，致人死傷而逃逸者，處6 月以上5 年
  以下有期徒刑。


司法院資訊處製作；財團法人民間司法改革基金會備份。
